臺灣高等法院臺中分院刑事判決　　　　99年度上訴字第1869號
上　訴　人
即　被　告　吳景隆
選任辯護人　周復興　律師
　　　　　　洪崇欽　律師
上列上訴人因偽證案件，不服臺灣臺中地方法院99年度訴字第65
8號中華民國99年8月9日第一審判決（起訴案號：臺灣臺中地方
法院檢察署99年度偵字第2502號），提起上訴，本院判決如下：
    主  文
上訴駁回。
    事  實
一、吳景隆（所涉強盜罪嫌，已於民國97年9月27日，由臺灣臺
    中地方法院檢察署以97年度偵字第18567、21202號為不起訴
    之處分）明知其於97年5月20日上午，駕駛車牌號碼8538-U
    A號自小客車，搭載莊孟岳（所為共同加重強盜犯行，於98
    年4月13日由臺灣臺中地方法院以97年度訴字第4045號案件
    判處有期徒刑8年10月，經莊孟岳提起上訴後，由本院以98
    年度上訴字第1292號駁回上訴，經莊孟岳再提起上訴後，於
    98年12月17日由最高法院以98年度臺上字第7651號上訴駁回
    確定）及張成銓自臺中市出發前往新竹市科學園區，抵達新
    竹交流道後，改由莊孟岳駕駛，並坐在副駕駛座，共同前往
    新竹科學園區管理局，莊孟岳駕駛上開自小客車抵達園區管
    理局，張成銓下車與黃才三碰面，改搭黃才三所駕駛車號不
    詳之自小客車前往科技生活館，莊孟岳則在車上以無線對講
    機與「花豹」為第1通通話取得聯繫後，搖下駕駛座車窗，
    以手勢及無線對講機為第2通通話，指示「花豹」等人跟隨
    其自小客車前往「科技生活館」。嗣抵「科技生活館」後，
    吳景隆、莊孟岳尾隨張成銓、黃才三及另一名真實姓名、年
    籍均不詳之女子進入「科技生活館」內之漢堡王餐廳用餐及
    等候開標。莊孟岳於等候開標期間，離開吳景隆等人而返回
    車牌號碼8538-UA號自小客車內，再以無線對講機與「花豹
    」為第3通通話，指示「花豹」、童士修、楊明儒及江元智
    對蘇正夫為強盜犯行。莊孟岳於上開自小客車車內與「花豹
    」為第1通及第2通通話聯繫，及單獨離開「科技生活館」，
    返回車內以無線對講機為第3通通話等事實，均屬莊孟岳涉
    犯共同強盜蘇正夫所有財物之重要關係事項。詎吳景隆於97
    年12月18日上午9時30分許、臺灣臺中地方法院97年度訴字
    第4045號莊孟岳被訴強盜案件審理之際，在該院刑事第13法
    庭以證人身分出庭作證時，明知與其同車之莊孟岳在車內確
    有持無線對講機對外聯絡通訊之情事，且莊孟岳在「科技生
    活館」內除上廁所外，另有離開該處而未與其同在之情形，
    亦明知具結作證之證人依法負有應據實陳述，不得為匿、飾
    、增、刪之虛偽陳述之義務，並已由該案審判長當庭告知其
    上開具結之義務及偽證罪責後而於供前具結，竟基於偽證之
    犯意，虛偽證稱：「（剛剛你所提97年5月20日那天的行程
    ，莊孟岳是否都是與你一起？他有無曾經離開過一段時間，
    再回來與你會合？）都是與我一起，但是他去廁所期間的事
    情我就不知道，除了上廁所之外，他都是與我、全董在一起
    。」、「（請問這樣就你所見，莊孟岳在97年5月20日當天
    他手上有無拿任何東西，有無攜帶皮包，或是手機、或是任
    何通訊器材？）沒有看到他有任何包包，也沒有看到他拿任
    何通訊器材，沒有看到他手上有拿任何東西。」、「（你有
    無看到莊孟岳以無線電對講機與他人通話？）絕對沒有」云
    云，故為虛偽不實之陳述，欲不當影響法院就莊孟岳有無共
    犯加重強盜犯行之認定。嗣因莊孟岳上開強盜案件經審理判
    決確定後，經查明認定吳景隆上開證述有虛偽不實，由臺灣
    高等法院臺中分院檢察署檢察官函送臺灣臺中地方法院檢察
    署檢察官偵查而查獲。
二、案經臺灣高等法院臺中分院檢察署函送臺灣臺中地方法院檢
    察署檢察官偵查起訴。
    理  由
一、證據能力方面：
（一）按被告以外之人於偵查中向檢察官所為之陳述，除顯有不
      可信之情況者外，得為證據，刑事訴訟法第159條之1第2
      項定有明文。蓋因檢察官與法官同為司法官署，且檢察官
      代表國家偵查犯罪，依法有訊問被告、證人及鑑定人之權
      力，且須對被告有利、不利之情形均應注意，況徵諸實務
      運作，檢察官實施刑事偵查程序，亦能恪遵法定程序之要
      求，不致有違法取證情事且可信度極高，是被告以外之人
      前於偵查中已具結而為證述，除反對該項供述得具有證據
      能力之一方，已釋明「顯有不可信之情況」之理由外，不
      宜遽指該證人於偵查中之陳述不具證據能力，方符前揭法
      條之立法意旨。經查，以下所引用證人楊明儒、童士修等
      人於檢察官偵查中所為之證述，上開證人均未曾提及檢察
      官在偵查時有不法取供之情形，又檢察官、被告吳景隆及
      其選任辯護人亦均未釋明上開供述有顯不可信之情況，依
      上述說明，上開證人於偵查中之證言，均具有證據能力。
（二）復按刑事訴訟法第159條之5規定：「（第1項）被告以外
      之人於審判外之陳述，雖不符前4條之規定，而經當事人
      於審判程序同意作為證據，法院審酌該言詞陳述或書面陳
      述作成時之情況，認為適當者，亦得為證據。（第2項）
      當事人、代理人或辯護人於法院調查證據時，知有第159
      條第1項不得為證據之情形，而未於言詞辯論終結前聲明
      異議者，視為有前項之同意」，其立法意旨在於傳聞證據
      未經當事人之反對詰問予以核實，原則上先予排除，惟若
      當事人已放棄詰問或未聲明異議，基於證據資料愈豐富，
      愈有助於真實發現之理念，且強化言詞辯論原則，法院自
      可承認該傳聞證據例外擁有證據能力。經查，有關下述其
      餘所引用不符合刑事訴訟法第159條之1至第159條之4規定
      之證據，業經到庭檢察官、被告及其選任辯護人於本院準
      備程序明示同意作為證據，並經本院於審理時當庭直接提
      示而為合法之調查，且檢察官、被告及其選任辯護人均未
      於言詞辯論終結前聲明異議，本院審酌前開證據作成或取
      得之狀況，並無非法或不當取證之情事，且亦無顯不可信
      之情況，故認為適當而均得以作為證據，是前開證據依刑
      事訴訟法第159條之5之規定，均具有證據能力。
二、訊據被告吳景隆固坦承伊有於97年12月18日，在臺灣臺中地
    方法院97年度訴字第4045號案件審理該案被告莊孟岳被訴強
    盜案件時，於供前具結作證等情，然矢口否認有何偽證之犯
    行，辯稱：伊有高血壓、心臟病，97年5月20日伊因感到疲
    累，在車上睡覺，莊孟岳上廁所時，伊未與莊孟岳在一起，
    莊孟岳非必係在車上通話，當天伊沒有看到莊孟岳以無線對
    講機與他人對話，且莊孟岳有無以無線對講機聯絡，並非其
    所涉強盜案件之重要事項；又依證人楊明儒於原審法院之證
    稱，莊孟岳第1、2次以無線電通話係在草地上，及證人江元
    智於原審法院證述其不認識莊孟岳，且因其坐在車內後座，
    無法看見莊孟岳使用無線電對講機之情形等語，均不足以認
    定莊孟岳係在車上使用無線對講機通話；再證人童士修固曾
    證述莊孟岳有在車內通話一節，惟由楊明儒駕駛之車輛，係
    「阿偉」（即「花豹」）乘坐在副駕駛座，江元智坐在副駕
    駛座後方、童士修則坐在江元智旁邊，則證人童士修於強盜
    案發當日係在後座，衡情應無在前座之楊明儒未看見之事實
    ，反係在後座之童士修目睹明確之理云云。惟查：
（一）被告於執行審判職務之公署即臺灣臺中地方法院審判97年
      度訴字第4045號該案被告莊孟岳涉嫌強盜案件時，以證人
      身分應訊作證時，明知具結作證之證人有據實陳述之義務
      ，不得為匿、飾、增、刪之虛偽陳述，並由審判長告知具
      結義務及偽證罪責而供前具結，竟仍就與該案莊孟岳被訴
      強盜案件之重要關係事項，具結證稱：「（問：剛剛你所
      提97年5月20日那天的行程，莊孟岳是否都是與你一起？
      他有無曾經離開過一段時間，再回來與你會合？）都是與
      我一起，但是他去廁所期間的事情我就不知道，除了上廁
      所之外，他都是與我、全董在一起。」、「（請問這樣就
      你所見，莊孟岳在97年5月20日當天他手上有無拿任何東
      西，有無攜帶皮包，或是手機、或是任何通訊器材？）沒
      有看到他有任何包包，也沒有看到他拿任何通訊器材，沒
      有看到他手上有拿任何東西。」、「（你有無看到莊孟岳
      以無線電對講機與他人通話？）絕對沒有」等語之事實，
      有臺灣臺中地方法院97年度訴字第4045號97年12月18日審
      判筆錄1份及證人結文1紙在卷可稽（見臺灣新竹地方法院
      檢察署97年度偵字第3812號卷一第106頁反面至第113頁、
      第128頁）。
（二）緣楊明儒因莊孟岳（綽號「阿勇」）告知新竹科學園區於
      97年5月20日上午，有廢棄變壓器等物品之標售案，將有
      投標或採購之人會攜帶新臺幣（下同）300萬元以上之現
      金往赴現場競標，並要楊明儒找2、3個人共同參與強盜財
      物計畫；楊明儒遂找江元智、童士修及綽號「花豹」之不
      詳姓名成年男子共同參與。莊孟岳因而與楊明儒、江元智
      、童士修及「花豹」計劃屆時前往新竹科學園區強盜財物
      。楊明儒與童士修乃先共同基於行使偽造私文書及行使變
      造特種文書之犯意聯絡及行為分擔，推由童士修出面偽以
      「林鴻嘉」之名義租車，童士修並打電話邀集韓久龍前來
      其住處；韓久龍抵達後，經童士修、楊明儒告知強盜計畫
      後，明知楊明儒、莊孟岳、江元智、童士修及「花豹」意
      欲租車北上新竹科學園區為加重強盜犯行，仍基於幫助渠
      等為加重強盜犯行之犯意，應允以擔任車輛租賃契約連帶
      保證人方式，幫助渠等以加重強盜之非法方式牟取錢財。
      童士修及韓久龍即於97年5月18日，至位於臺中市○區○
      ○路1之3號「萬達租車行」，承租車號3931-TZ號自用小
      客車，童士修並在具有私文書性質之租賃契約書中偽造「
      林鴻嘉」之署押及填載不實之租車人資料，韓久龍則在該
      租賃契約書連帶保證人欄，簽名表示願意擔任連帶保證人
      後，童士修即同時將先前變造之「林鴻嘉」國民身分證、
      汽車駕駛執照之特種文書及偽造之租賃契約書，持以向「
      萬達租車行」員工王士誠行使之，表示係「林鴻嘉」欲租
      用車輛，因而租得上開車號3931-TZ號自用小客車。童士
      修租得上開自用小客車後，楊明儒便以其所使用之電話號
      碼0000000000號行動電話，撥打江元智所使用之電話號碼
      0000000000號行動電話，囑江元智須攜帶槍枝出門及準備
      竊取他人車牌之工具。嗣聯繫妥當後，楊明儒即於97年5
      月20日上午6時許，攜帶莊孟岳於前晚所交付之無線電對
      講機1支，搭載自家中攜出4雙黑色手套及先前向不知情之
      廖佑斌借得之開山刀1支的童士修，暨自家中攜出為其所
      有不具殺傷力之空氣槍1支、梅花扳手1支（鐵製材質，長
      約20公分）及口罩2個的江元智，及「花豹」，準備前往
      新竹科學園區。又為避免其等加重強盜犯行後被追緝，楊
      明儒、江元智、童士修及「花豹」即共同基於意圖為自己
      不法所有之犯意聯絡及行為分擔，於同日上午6時30分許
      ，行經臺中市○○路○段76號前時，由童士修及江元智下
      車，並攜帶江元智所有足以對人之生命、身體造成危害，
      客觀上足供作為兇器使用之上開梅花板手1支，行竊陳隨
      元所有車號RX-7476號自用小客車車牌2面，楊明儒及「花
      豹」則留在車上把風及接應，待童士修、江元智竊得上開
      車牌2面後，旋即更換懸掛於上開租得之車號3931-TZ號自
      用小客車上。楊明儒隨即駕駛上開更換車牌後之自用小客
      車搭載童士修、江元智及「花豹」，北上新竹科學園區與
      莊孟岳會合。楊明儒、莊孟岳、江元智、童士修及「花豹
      」即共同基於意圖為自己不法所有之犯意聯絡及行為分擔
      ，於抵達新竹科學園區內之「科技生活館」（址設新竹市
      東區○○○○路1號）旁時，楊明儒、江元智、童士修及「
      花豹」均穿戴黑色手套，江元智、童士修並戴上口罩，以
      避免留下犯罪跡證，再由「花豹」以無線電對講機聯繫莊
      孟岳（莊孟岳所持之無線電對講機1支，亦未經扣案），
      由莊孟岳選定並告知強盜目標。斯時，莊孟岳見到蘇正夫
      身上背有內裝有現金105萬元、面額分別為13萬元、170
      萬元之本票各1張及面額6萬元支票1張之電腦背包，正站
      立於草地上與友人陳賜賓、呂世輝聊天，莊孟岳認為有機
      可趁，遂以無線電對講機通知「花豹」強盜目標即為蘇正
      夫。同日上午10時20分許，即由楊明儒及「花豹」在車上
      把風接應，童士修、江元智則攜帶足以對人之生命、身體
      造成危害，客觀上足供作為兇器使用之上揭開山刀及空氣
      槍下車，江元智持空氣槍指向蘇正夫之左側太陽穴，喝令
      蘇正夫：「不要動」等語，蘇正夫因未具有槍砲鑑定之專
      業能力，無法鑑識該支槍枝是否具有殺傷力，遂因恐懼生
      命遭受威脅而未敢抗拒，童士修同時持開山刀上前，架住
      蘇正夫之左側脖子，至使蘇正夫不能抗拒，而順勢強取蘇
      正夫之電腦背包。童士修及江元智得手後，立即上車，由
      楊明儒及「花豹」接應駕車離去。渠等到達新竹市區後，
      「花豹」先拿2萬多元給江元智及童士修，要江元智及童
      士修自行搭車返回臺中地區，楊明儒則駕駛上開自用小客
      車搭載「花豹」返回臺中地區。待渠等均回到臺中地區，
      楊明儒、江元智、童士修及「花豹」即相約在臺中市○○
      路與環中路交岔路口會合分贓，楊明儒、江元智、童士修
      及「花豹」各分得20萬元，莊孟岳應得款項20萬元則交由
      「花豹」轉交莊孟岳，餘款由渠等花用殆盡，本票及支票
      則由童士修撕毀丟棄。前開莊孟岳所為共同加重強盜犯行
      ，由臺灣臺中地方法院以97年度訴字第4045號案件判處罪
      刑後，經莊孟岳提起上訴，由本院以98年度上訴字第1292
      號駁回上訴，再經莊孟岳提起上訴後，已於98年12月17日
      由最高法院以98年度臺上字第7651號駁回上訴確定，有莊
      孟岳之臺灣高等法院被告前案紀錄表（見原審卷第19頁）
      、本院98年度上訴字第1292號刑事判決（見臺灣臺中地方
      法院檢察署98年度他字第5045號第2至17頁）各1份在卷可
      稽。
（三）依上開本院98年度上訴字第1292號刑事判決犯罪事實欄及
      理由欄之論述、認定，莊孟岳與楊明儒、江元智、童士修
      及「花豹」等人並未乘坐同部自小客車到達新竹科學園區
      之「科技生活館」，彼此間就強盜被害人蘇正夫所有財物
      之行為分擔，係由莊孟岳透過無線對講機與「花豹」聯絡
      ，且係由莊孟岳以無線電對講機通知「花豹」強盜之目標
      而對被害人蘇正夫施實強盜犯行等情，是莊孟岳於案發當
      有無持用無線對講機與他人通話，及莊孟岳曾否單獨離開
      「科技生活館」以使用無線對講機指示強盜之對象等情，
      均屬莊孟岳被訴共同強盜案件之重要關係事項。被告辯稱
      ：莊孟岳有無使用無線對講機，並非上開強盜案件之重要
      事項云云，委無可採。茲臚列證人楊明儒、江元智及童士
      修相關之證述內容如下：
  １、證人楊明儒之證述部分：證人楊明儒於97年8月6日警詢時
      陳稱：「案發當日係由我駕駛該車，綽號『花豹』之男子
      拿無線電與另1組與內應『阿勇』之男子聯繫，江元智與
      童士修下手行搶。」等語【見內政部警政署刑事警察局刑
      偵七（三）字第0970129557號卷（下稱警卷）第7頁】；
      於96年8月20日警詢時證稱：「是莊孟岳於97年5月19日晚
      上，拿1支無線電到我現住處給我，並告知我，於案發當
      時就是用該無線電互相聯繫，並要求我於案發現場就開機
      等語（見警卷第第21至22頁）；於97年8月6日偵訊時證稱
      ：「97年5月20日當天早上，我跟『花豹』、江元智、童
      士修4人共乘1部車到現場去與『阿勇』會合，『阿勇』那
      邊來了幾個人我不知道，我們到現場時，只看到『阿勇』
      站在外面，旁邊站著我們要強盜的對象，後來，『阿勇』
      就用對講機通知『花豹』，再由『花豹』跟我們3個人講
      要強盜的對象，之後，就由童士修及江元智下車，江元智
      持槍，童士修持開山刀，將被害人的財物強盜得手。之後
      ，就由我駕駛車輛將他們3人載走。」等語（見臺中地檢
      97年度偵字第18567號右上角編號第53頁反面）；於臺灣
      臺中地方法院97年度訴字第4045號審理時證稱：其與莊孟
      岳本來是約在新竹科學園區，伊等開車到達新竹科學園區
      後，因為園區很大，就先在附近逛找莊孟岳，在園區某處
      草地上看到莊孟岳後，莊孟岳就用對講機與「花豹」通話
      ，要伊等跟他的車子走，到達本案行搶的地方，由被告莊
      孟岳、「花豹」以對講機通話說要行搶的對象，無線電對
      講機是莊孟岳在作案前一晚提供給伊，數量伊已忘記，好
      像是1支等語（見新竹地檢97年度偵字第3812號第134頁正
      、反面）。
  ２、證人江元智之證稱部分：證人江元智於臺灣臺中地方法院
      97年度訴字第4045號審理時時證稱：伊等到達新竹之後，
      先尋找他們圍標的地點，到達圍標地點之後，「花豹」就
      開始聯絡莊孟岳，莊孟岳要跟我們說下手的對象，事後「
      花豹」有聯絡到莊孟岳，我們就從第1個地方即圍標地點
      ，換到距離第1個地方沒有多遠，只須轉幾個彎的第2個地
      方，莊孟岳就以無線電對講機跟「花豹」講對象是誰，因
      為在上車的時候有聽到楊明儒、童士修、「花豹」說綽號
      「阿勇」即莊孟岳是牽線的人，知道有那些人在那邊投標
      ，而伊等到達第1個地方，要前往第2個地方的時候，伊有
      看到莊孟岳在車上，以無線電對講機聯絡的內容，就是要
      伊等跟著他們的車子走，到了第2個地方之後，被告莊孟
      岳有下車，他站在賣場的門口，跟我們指示行搶的對象是
      在什麼方向，伊看到的都是「花豹」以無線電對講機與莊
      孟岳聯繫，伊是看到警方提供的資料，才會說是楊明儒拿
      出無線電對講機開機使用，伊不確定楊明儒有無使用過無
      線電對講機，只知道是他在開車等語（見新竹地檢97年度
      偵字第3812號第149至150頁）。
  ３、證人童士修之證述部分：證人童士修於97年6月17日警詢
      時陳稱：「我與江元智負責行搶，由我持開山刀、江元智
      持玩具手槍共同行搶，『阿偉』（註：事後經查應為「花
      豹」，下同，詳見本院98年度上訴字第1292號刑事判決之
      認定）負責行搶狀況，如遇對方反抗，立即下車支援我們
      脫困，楊明儒負責開車。楊明儒與『阿偉』坐於前座負責
      與內應共犯在案發現場處，以無線電作為聯絡。」、「（
      問：案發前對講機何人在使用？）1台由『阿偉』，另1台
      則是楊明儒。」、「（問：在案發當時，『阿偉』及楊明
      儒跟何人以該對講機聯繫？）我只聽到是與1位綽號『阿
      勇』男子在聯絡。」等語（見警卷第110、113頁），並於
      同1次警詢時證稱：（問：上記『阿偉』、楊明儒及『阿
      勇』用對講機聯繫之通話內容為何？）第1通由『阿勇』
      先通話問我們到何處了，第2通叫我們跟著他所乘坐之自
      小客車走，第3通告知我們說：他的車停在科學園區漢堡
      王停車場處及我們欲作案搶劫之目標」、「當時我們開車
      到新竹科學園區時，我們先找事先約定地點『園區管理局
      』等候，『阿勇』問我們到沒，開什麼車，『阿偉』回答
      他說，我們開1部黑色、三菱自小客車。『阿勇』又以對
      講機告知『阿偉』說跟著他的車子走，此時有1部銀色自
      小客車（牌號不詳）有舉手打手勢（駕駛座位置），叫我
      們跟著他走。隨後我們2部車就到案發現場漢堡王停車場
      停車等語（見警卷第113頁）；於97年8月1日警詢時陳稱
      ：「（作案時，該租賃車上共有幾支無線電？）兩支。」
      ；「（於作案當時，何人使用上記兩支無線電？）由綽號
      『阿偉』之男子使用。」等語（見警卷第132頁）；於臺
      灣臺中地方法院97年度訴字第4045號審理時證稱：車上是
      「花豹」拿2支對講機對話，車上沒有其他人使用對講機
      ；伊可以確認「花豹」以無線電通話的對象就是莊孟岳，
      伊認得莊孟岳的聲音；「花豹」在以對講機呼叫「阿勇、
      阿勇」的時候，伊不知道「阿勇」為何人，後來伊聽到他
      們以對講機交談的聲音時，就知道是莊孟岳；伊在案發之
      後，有與楊明儒、被告楊明儒的女友及莊孟岳會面，當時
      楊明儒的女友叫莊孟岳為「阿勇」等語（見新竹地檢97年
      度偵字第3812號第114、115、117、118反面、119頁）；
      於98年11月19日偵訊時具結證稱：「（問：本件強盜案事
      發當天早上你們到達科學園區時，你有無看到莊孟岳？）
      我們剛到科學園區時，我先在1棟大樓的路邊看到他，當
      時他坐在車子裡，是坐在駕駛座上，那部車是銀色凌志，
      副駕駛座有坐一個人，但我不曉得是誰，後座我沒有注意
      看，接下來就去生活科技館那邊，我沒有跟他講話，莊孟
      岳用無線電跟『花豹』對講，說移動到第2地點時叫我們
      跟他走，到了生活科技館我們有進入計時收費停車場，我
      們車內4人沒有下車進入生活科技館，我們在停車場繞一
      圈就出來了...（問：莊子岳車內乘客是否知道或有看到
      莊子孟岳攜無線電對講機？）如果莊孟岳有在車內講，他
      應該會知道。（問：你剛剛不是說在第一集合點莊孟岳有
      在講無線電？）是...我看到莊孟岳沒有下車，第一個地
      點莊孟岳講無線電時那乘客有在車上」等語（見臺中地檢
      98年度他字第5045號第75、76、82頁）；於本案原審法院
      審理證稱：「（問：莊孟岳第2通以對講機要求你們跟著
      他所乘坐的自小客車走時，人在何處？）莊孟岳人在車上
      。」等語明確（見原審卷第163頁反面）。
（四）依上揭證人楊明儒、江元智及童士修之證述，已足確認「
      阿勇」即為莊孟岳，且莊孟岳有以無線電對講機與「花豹
      」通話，又證人童士修於97年6月17日警詢時已證述：莊
      孟岳第1通無線對講機之通話係先詢問「花豹」之車輛行
      進至何處，第2通則係聯絡叫「花豹」之車子跟隨其駕駛
      之自小客車行駛，第3通係告知「花豹」強盜之目標對象
      （見警卷第113頁），證人童士修於98年11月19日偵訊及
      原審審理時並明確證述莊孟岳第1、2次通話時均在車上，
      當時副駕駛座上有1位乘客等語（見見臺中地檢98年度他
      字第5045號第75、76頁、原審卷第163頁反面），證人江
      元智於臺灣臺中地方法院97年度訴字第4045號審理時亦證
      稱：伊等到達第1個地方，要前往第2個地方的時候，伊有
      看到莊孟岳「在車上」，以無線電對講機聯絡的內容，就
      是要伊等跟著他們的車子走等語（見新竹地檢97年度偵字
      第3812號第149頁反面），參以證人莊孟岳於本案原審證
      稱：「我印象中是我與吳景隆、張成銓三人從臺中出發，
      搭載吳景隆的車子前往竹科，一開始是由吳景隆駕駛，到
      了新竹交流道後，我看吳景隆的精神狀況不好，因此提議
      換由我駕駛，所以從新竹交流道後至竹科的這段路都由我
      駕駛，吳景隆坐在副駕駛座，車子開到竹科的科技生活館
      停車場」等語（見原審卷第79頁反面），及原審依職權勘
      驗科技生活館停車場監視錄影光碟所製作之勘驗筆錄內容
      （即莊孟岳為駕駛人，見原審卷第84頁反面至第86頁），
      已足認證人童士修偵訊所稱莊孟岳在車內以無線對講機通
      話時，乘坐在副駕駛座之乘客即為被告無誤，且莊孟岳第
      2次以無線對講機通話要求江元智等人搭乘之車輛跟隨其
      行駛時，亦係在車內通話。是被告自臺中市出發起即與莊
      孟岳同在車號8538-UA號自小客車內，且莊孟岳與「花豹
      」為第1通及第2通無線對講機通話時均係在車上，則當時
      坐在該自小客車副駕駛座之被告，自無可能不知在車內之
      莊孟岳在新竹科學園區管理局有手持無線對講機與「花豹
      」通話2次之事實。至證人莊孟岳於原審審理作證時否認
      其有前開強盜犯行，並稱其未攜帶無線電對講機與他人聯
      絡云云（見原審卷第79至82頁），顯係證人莊孟岳因自己
      涉及刑事責任之推卸之詞；證人張成銓於本案原審證稱：
      其在車內未看見莊孟岳使用無線對講機一語（見原審卷第
      83頁），因張成銓在園區即改搭黃才三之車輛，此據證人
      張全銓同時於本案原審審理時證述為真（見原審卷第85頁
      反面），自亦不足為有利於被告之認定。而證人江元智嗣
      於99年7月26日原審審理時翻異前詞改為證稱：「當時我
      坐在車子的後座，我是聽到前面開車的人講說『跟他們走
      』（台語）...我也看不到前面的人，也沒有看到莊孟岳
      人在何處」云云（見原審卷第166頁反面），因與證人江
      元智先前較接近於案發時之於臺灣臺中地方法院97年度訴
      字第4045號98年3月23日審理時證稱：伊等到達第1個地方
      ，要前往第2個地方的時候，伊有看到莊孟岳「在車上」
      ，以無線電對講機聯絡的內容，就是要伊等跟著他們的車
      子走等語（見新竹地檢97年度偵字第3812號第149頁反面
      ）不符，且證人江元智前開於臺灣臺中地方法院97年度訴
      字第4045號審理之證詞，與證人童士修於本案原審審理作
      證時明確證稱：「（問：莊孟岳第二通以對講機要求你們
      跟著他所乘坐的自小客車走時，人在何處？）莊孟岳人在
      車上」等語（見原審卷第163頁反面）互核相合，足認證
      人江元智其後於本案原審改為證稱其未看到莊孟岳通話時
      人在何處云云，係屬事後坦護被告之詞，無可採信。而證
      人楊明儒於原審證述：莊孟岳以對講機與「花豹」聯絡要
      我們的車子跟他的車子走時，莊孟岳人是在草地上或是車
      內使用對講機，我不記得等語（見原審卷第166頁），依
      上開證人江元智於臺灣臺中地方法院97年度訴字第4045號
      審理之證述及證人童士修於原審之證詞，已不足作為對被
      告有利之事證。被告以證人江元智、楊明儒前開於本案原
      審之證述內容，作為其辯解之依據，實無可採；又被告空
      言乘坐在後座之證人童士修，應無可能較坐在前座之證人
      楊明儒看清楚莊孟岳所駕車輛之情形云云，因於事理上實
      非必然，亦當無可採。
（五）又被告雖復辯稱：伊有高血壓、心臟病，97年5月20日伊
      因感到疲累，在車上睡覺，故未看到莊孟岳以無線對講機
      與他人對話云云。然被告先於98年12月3日偵訊時供稱：
      「到竹科後好像先去投標大樓跟黃才三會合講話，然後我
      們就去漢堡王休息等開標。」、「（問：在投標大樓前廣
      場路邊是誰跟黃才三碰面講話？）張成銓，我跟莊孟岳人
      在車裡，我們車停在大樓正門口的廣場。」、「（問：漢
      堡王距離投標大樓多遠？）需要開車。」等語（見臺中地
      檢98年度他字第5045號第第114頁）；復於原審審理供稱
      ：「（問：你車子抵達投標大樓前，就看到黃才三的車子
      嗎？）我忘記了，我只記得車子停在投標大樓前時，守衛
      有驅趕我們，守衛告訴我們這裡不能停車，我們就將車子
      開到比較旁邊一點，我記得當時張成銓有下車。」等語（
      見原審卷第90頁），是被告對其於97年5月20日與莊孟岳
      抵達新竹科學園區管理局後，先與黃才三碰面，由張成銓
      坐上證人黃才三駕駛之自小客車，再尾隨黃才三駕駛之自
      小客車進入「科技生活館」停車場之經過，均能鉅細靡遺
      交代過程，且核與原審勘驗筆錄所載情形相符，足見莊孟
      岳駕車抵達新竹科學園區管理局後，至「科技生活館」停
      車為止，被告均處於意識清醒之狀態，能清楚看見「車外
      」之張成銓及黃才三互動，並能交代車輛行進動線，自無
      可能不知「車內」之莊孟岳是否持無線對講機與他人聯絡
      之理，且被告以證人身分在臺灣臺中地方法院97年度訴字
      第4045號審理作證時，亦未曾提及其有在車內睡覺一事（
      見新竹地檢97年度偵字第3812號第106頁反面至第113頁）
      ，足認被告辯稱伊在車上有睡覺云云，係屬臨訟圖以卸責
      之詞，不可採信。
（六）依原審勘驗科技生活館停車場監視錄影器畫面所示，莊孟
      岳於97年5月20日上午9時46分36秒許，自停車場右方走向
      車號8538-UA號自小客車，於上午9時46分48秒坐上該自小
      客車駕車座，於上午9時50分43秒自駕駛座開啟車門，走
      出車外後，往停車場右方走去，手上未持有任何物品，至
      上午9時51分止消失在畫面右方；又證人莊孟岳於上午9時
      46分36秒出現在監視錄影畫面，至上午9時51分消失在停
      車場監視器可得拍攝範圍之期間約有5分鐘等事實，業經
      原審勘驗屬實，並製有勘驗筆錄在卷可憑（見原審卷第85
      頁）。證人莊孟岳於原審勘驗上開監視錄影光碟時在庭，
      並於觀看該監視錄影畫面後證稱：「（97年5月20日9時46
      分，你為何要獨自1人到停車場，並待在車內長達4分鐘的
      時間？）我在拿檳榔時有弄倒珍珠奶茶，所以在車子裡面
      擦拭褲子及腳踏墊。」、「（你如果是清理腳踏墊的珍珠
      奶茶，為何沒有開車門，沒有開車門要如何清理？）事實
      上我就在車子裡面清理。」云云（見原審卷第86、87頁）
      ，依上開理由欄（三）所示證人楊明儒及童士修之證詞，
      已足認證人莊孟岳前揭證述並非實情，實則莊孟岳離開漢
      堡王速食店，係返回車內使用無線對講機與「花豹」通話
      ，並告知「花豹」實施強盜之對象等情。而業在車內親身
      見聞莊孟岳有以無線對講機通訊及與莊孟岳同在漢堡王速
      食店內之被告，於臺灣臺中地方法院97年度訴字第4045號
      審理時證稱：莊孟岳除上廁所之時間以外，均與其在一起
      ，其未看到莊孟岳有拿任何通訊器材通訊云云（見新竹地
      檢97年度偵字第3812號第106頁反面至第108頁反面），顯
      有不實。
（七）查訴訟法上證人之地位，在於就其親所見聞及經歷之事項
      而為證述，是其對於有無見聞、經歷及其經過等情節，應
      能明確陳述具體事實，且即便證人對於待證事實已記憶糢
      糊或不復記憶，其亦應如實證述：「不記得」或「忘記了
      」等語。證人就與案情有關之重要事實，應無前後明顯兩
      極化、矛盾陳述之可能。又證人對於細節之證述，或有時
      會因時間久遠、記憶糢糊等因素而有所出入，然在依經驗
      法則或論理法則之推論下，尚能理解其出入之原由，惟「
      究竟有無」、「是非真假」之事實出現及其梗概，即不應
      出現前後對立、兩極化之證詞。況於客觀情境上，現今之
      法庭活動，證人在供前或供後具結前，檢察官或法官依刑
      事訴訟法第187條第1項規定，已告知證人具結之義務及偽
      證之處罰，且依刑事訴訟法第189條第1項至第3項之規定
      ，具結應於結文內記載當據實陳述，決無匿、飾、增、減
      ；其於訊問後具結者，應記載係據實陳述，並無匿、飾、
      增、減；結文應命證人朗讀、簽名、蓋章或按指印。故證
      人在作證時，應已明瞭具結之義務及偽證之處罰，衡以常
      情，自有一定之心理強制力驅使其據實陳述，則在此客觀
      程序下所為之證述，其主觀上亦當係出於審慎之思考或回
      憶下所為；然若就重要待證事實之「究竟有無」、「是非
      真假」等情，出現前後明顯對立、兩極化之不同，應足徵
      證人有虛偽陳述之偽證故意。被告於臺灣臺中地方法院97
      年度訴字第4045號案件審理作證前，已依法踐行具結之程
      序而明瞭具結之義務及偽證之處罰，其在此客觀程序下所
      為之證述，堪認其主觀上係出於審慎之思考下所為，被告
      於上開臺灣臺中地方法院97年度訴字第4045號審理期日作
      證時，已於供前依法具結，其就與之同車而涉案之莊孟岳
      有無以無線電對講機與他人通話聯繫等於案情有重要關係
      之事項，竟與已就強盜犯行認罪之證人即童士修等人之證
      述，有明顯兩極、有無之差別，且係已對強盜犯行認罪之
      證人童士修之證述與事實相符而為可信，被告於前開強盜
      案原審法院之證述係屬虛偽不實等情，已詳述如前，足認
      被告係出於迴護莊孟岳之意而為虛偽證述，被告有偽證之
      犯意及行為已明。本件事證明確【被告於本院99年11月8
      日聲請再行調查傳訊與其同車之證人張成銓（見本院卷第
      53頁反面），因證人張成銓業於原審出庭作證，且其在原
      審所證內容尚不足為被告有利之認定，已敘明如前開理由
      欄二、（四）所載，是本院認已無重覆傳訊調查證人張成
      詮之必要，附予陳明】，被告前揭偽證犯行洵足認定。
三、核被告身為證人，於執行審判職務之公署審判時，於案情有
    重要關係之事項，供前具結而為虛偽陳述，係犯刑法第168
    條之偽證罪。公訴人起訴書雖未敘及被告於97年12月18日上
    午9時30分許、臺灣臺中地方法院97年度訴字第4045號莊孟
    岳被訴強盜案件審理之際，在該院刑事第13法庭以證人身分
    出庭作證時，於供前具結而虛偽證述：「（你有無看到莊孟
    岳以無線電對講機與他人通話？）絕對沒有」云云之偽證犯
    行，然此部分與起訴書所載被告基於偽證犯意於同上審理期
    日所為：「（剛剛你所提97年5月20日那天的行程，莊孟岳
    是否都是與你一起？他有無曾經離開過一段時間，再回來與
    你會合？）都是與我一起，但是他去廁所期間的事情我就不
    知道，除了上廁所之外，他都是與我、全董在一起。」、「
    （請問這樣就你所見，莊孟岳在97年5月20日當天他手上有
    無拿任何東西，有無攜帶皮包，或是手機、或是任何通訊器
    材？）沒有看到他有任何包包，也沒有看到他拿任何通訊器
    材，沒有看到他手上有拿任何東西。」云云之虛偽證述所犯
    之偽證犯行間，具有實質上一罪關係而為起訴效力所及，本
    院自應併為審理。又按受有期徒刑之執行完畢，或受無期徒
    刑或有期徒刑一部之執行而赦免後，5年以內故意再犯有期
    徒刑以上之罪者，方為累犯，此觀刑法第47條第1項規定甚
    明。又裁判確定前犯數罪者，併合處罰之；數罪併罰，宣告
    多數有期徒刑者，於各刑中之最長期以上，各刑合併之刑期
    以下，定其刑期，刑法第50條、第51條第5款定有明文。故
    刑法第47條第1項所謂之「受有期徒刑之執行完畢」，就數
    罪併罰案件，係指所定之執行刑，執行完畢而言；如於定執
    行刑之前，因有一部分犯罪先確定，形式上予以執行，仍應
    依刑法規定定其應執行之刑，俟檢察官指揮執行「應執行刑
    」時，再就形式上已執行部分予以折抵，不能謂先確定之罪
    已執行完畢（最高法院86年度臺上字第6777號、86年度臺非
    字第264號判決意旨參照）。被告前曾因偽造文書及強盜等
    案件，經本院以95年度上訴字第1082號分別判處有期徒刑6
    月、8年6月，應執行有期徒刑8年10月在案，上開偽造文書
    所處有期徒刑6月之刑期因不得上訴而告確定，並已於96年2
    月7日執行易科罰金，前開強盜部分，經被告提起上訴，由
    最高法院以96年度臺上字第4313號撤銷發回本院，由本院以
    96年度上更（一）字第288號判處被告有期徒刑8年2月，被
    告不服提起上訴，再經最高法院以97年度臺上字第4227號撤
    銷發回，復由本院以97年度上更（二）字第255號及98年度
    上更（二）第234號判決被告有期徒刑8年2月，被告不服再
    提起上訴，最高法院已於99年6月9日以99年度臺上字第3491
    號判決撤銷發回本院等情，有臺灣高等法院被告前案紀錄表
    1份（見本院卷第36頁）在卷可按。又被告所犯前開強盜案
    件如嗣經判決有罪確定，與上開已執行易科罰金之偽造文書
    案件，係合於定應執行刑之要件，則被告再於97年12月18日
    犯本案偽證罪，當不能謂係於數罪併罰所定之執行刑執行完
    畢後所犯，自不得論以累犯，並加重其刑，附此說明。原審
    判決依刑法第168條之規定，並審酌被告前有偽造文書之前
    案紀錄，其為迴護莊孟岳致犯本罪，雖其犯罪手段不具暴力
    性，但所為有害於司法之公正裁判，且係於莊孟岳被訴強盜
    案件中虛偽證述，若法院嗣後因其虛偽證述而導致有不同之
    判決結果，將嚴重影響強盜案件審理之正確性，暨被告犯罪
    後之態度等一切情狀，判處被告犯偽證罪，處有期徒刑陸月
    ，並敘明應併為審理之部分及被告尚無累犯規定之適用，核
    其認事用法均無不當，量刑亦屬妥適。被告上訴意旨猶執前
    詞否認犯罪云云而提出上訴，為無理由，應予駁回。
四、公訴意旨另略以：被告於97年12月18日9時30分許，在臺灣
    臺中地方法院刑事第13法庭法官審理97年度訴字第4045號莊
    孟岳被訴強盜案件時，就該案情有重要關係之事項，供前具
    結，而為虛偽證稱：「（當天是你1個人去還是與其他人一
    起驅車前往？）黃才三自己開車，我則與莊孟岳、全董（指
    張成銓）3人共乘一部車。」、「（你們3人是否開著8538-U
    A這部車輛過去？）是的，該部車輛登記在我太太的名下，
    平時都是我在使用。」、「（你們會合以後這部車子由何人
    駕駛？其他人的位置如何？）由我駕駛，莊孟岳坐在副駕駛
    座，全董則坐在後面。」等語，因認此部分亦涉有刑法第16
    8條偽證之罪嫌云云。訊據被告堅決否認有何此部分之偽證
    犯行，辯稱：伊所述為事實等語。按犯罪事實應依證據認定
    之，無證據不得認定犯罪事實，刑事訴訟法第154條第2項定
    有明文。經查：證人張成銓於本案原審審理時證稱：「（97
    年5月20日早上你如何從台中到竹科？）吳景隆、莊孟岳開
    車載我過去的，我在文心路與昌平路上車。」等語（見原審
    卷第82頁）；並於原審證稱：其到園區才改搭黃才三駕駛之
    自小客車等語（見原審卷第85頁反面），且有原審勘驗「科
    技生活館」監視錄影光碟結果在卷可佐（見原審卷第84頁反
    面）。證人莊孟岳於臺灣臺中地方法院97年度訴字第4045號
    98年3月23日審理時稱：「（案發當天你有無去科學園區？
    ）是在當天10時左右，是與吳景隆、阿全〈註：指張成銓〉
    一起去的。（當天你們如何去該處？）是由吳景隆開車，我
    們3人1部車輛過去。」等語（見新竹地檢97年度偵字第3812
    號第106頁反面至第165頁）；復於本案原審審理時證稱：「
    （97年5月20日由何人駕車搭載何人前往竹科？）我印象中
    是我與吳景隆、張成銓3人從臺中出發，搭載吳景隆的車子
    前往竹科，一開始是由吳景隆駕駛，到了新竹交流道後，我
    看吳景隆的精神狀況不好，因此提議換由我駕駛，所以從新
    竹交流道後至竹科的這段路都由我駕駛，吳景隆坐在副駕駛
    座，車子開到竹科的科技生活館停車場。」等語相符（見原
    審卷第79頁）。是被告於97年5月20日上午，係駕駛車號853
    8-UA號自小客車，搭載莊孟岳及張成銓自臺中市至新竹科學
    園區管理局。張成銓在園區管理局下車與證人黃才三碰面後
    ，改乘坐證人黃才三之自小客車前往科技生活館等情，應可
    認定。被告於97年12月18日9時30分許，在臺灣臺中地方法
    院刑事第13法庭法官審理97年度訴字第4045號莊孟岳被訴強
    盜案件時為上開證述，並無故意反於事實作證，故被告所為
    此問題之證述，尚無虛偽證述之情事。綜上所述，公訴人認
    被告此部分涉有偽證罪嫌即有未合，惟此部分與前揭論罪科
    刑部分有實質上一罪關係，爰不另為無罪之諭知。
據上論結，應依刑事訴訟法第368條，判決如主文。
本案經檢察官王清杰到庭執行職務。
中    華    民    國   100    年    1     月    31    日
            刑事第八庭  審判長法  官  羅  得  村
                              法  官  劉  榮  服
                              法  官  李  雅  俐
以上正本證明與原本無異。
如不服本判決應於收受送達後十日內向本院提出上訴書狀，其未
敘述上訴之理由者，並得於提起上訴後十日內向本院補提理由書
（均須按他造當事人之人數附繕本）「切勿逕送上級法院」。
                              書記官  李  妍  嬅
中    華    民    國   100    年    1     月    31    日
附錄論罪科刑法條：
刑法第168條：
於執行審判職務之公署審判時或於檢察官偵查時，證人、鑑定人
、通譯於案情有重要關係之事項，供前或供後具結，而為虛偽陳
述者，處7年以下有期徒刑。